臺灣高雄地方法院民事判決　　　　　　 94年度建簡上字第3號
上　訴　人　戊○○
訴訟代理人　吳永茂律師
複　代理人　龍毓梅律師
　　　　　　羅玲郁律師
被　上訴人　丁○○○
訴訟代理人　丙○○
　　　　　　紀錦隆律師
　　　　　　郭寶蓮律師
上列當事人間請求給付工程款事件，上訴人對於民國94年4 月27
日本院高雄簡易庭93年度雄簡字第3909號第一審判決提起上訴，
本院於民國96年4 月25日言詞辯論終結，判決如下：
    主      文
原判決關於駁回上訴人後開第二項之訴部分，暨訴訟費用之裁判
均廢棄。
被上訴人應給付上訴人新臺幣柒萬貳仟捌佰伍拾元，及自民國九
十三年六月二十四日起至清償日止，按年息百分之五計算之利息
。
上訴人其餘上訴駁回。
第一、二審訴訟費用，由被上訴人負擔五分之一，餘由上訴人負
擔。
    事實及理由
一、上訴人起訴主張：被上訴人就坐落高雄市○○區○○路475
    號2 樓建物1 棟（下稱系爭房屋），委由上訴人包工帶料進
    行1 、2 樓改建與增建3 、4 樓（下稱系爭工程），兩造並
    於民國92年7 月5 日簽訂契約（下稱系爭契約），約定工程
    共分13階段，總工程款為新臺幣（下同）210 萬元，被上訴
    人應按上訴人完成階段給付報酬。詎上訴人於92年10月9 日
    ，業已進行至第11階段之內部水泥牆壁打底及隔間工程，被
    上訴人竟僅給付第7 階段工程款25萬元及預交3 萬元工程款
    ，就第8 至11階段之工程款合計85萬元，積欠未付，致上訴
    人無法週轉而於粉光、油漆及舖設地磚前即停工。上訴人因
    系爭工程而支出計1,243,981 元費用，扣除被上訴人已給付
    之94萬元（含第7 階段後之預交3 萬元工程款），被上訴人
    尚應給付上訴人303,981 元，爰依承攬契約之法律關係，求
    為判決：被上訴人應給付上訴人303,981 元，及自支付命令
    送達之翌日即93年6 月24日起至清償日止，按年息5%計算之
    利息。（原審為上訴人全部敗訴之判決，經上訴人上訴）於
    本院聲明：(一)原判決廢棄。(二)被上訴人應給付上訴人303,98
    1 元，及自93年6 月24日起至清償日止，按年息5%計算之利
    息。
二、被上訴人則以：兩造簽訂系爭契約後，上訴人施工進度延宕
    ，被上訴人乃於92年10月13日以存證信函催告上訴人儘速完
    工，惟施工情形仍未改善，被上訴人遂於同年11月26日委律
    師發函終止系爭契約，當時系爭工程僅進行至第7 階段「4
    層樓結構體」，且因當時2 樓牆壁、屋頂欄杆、樓梯間、神
    明廳等部分，均未施作，以致第4 至7 階段之結構體工程並
    未完成，上訴人自無可能完成第8 至11階段之工程。又被上
    訴人於上訴人進貨混凝土後，均不足一星期即支付工程款，
    因被上訴人甫於92年10月9 日，始支付「4 層樓結構體完成
    」之工程款，迄至契約終止時，時間不長，故上訴人不可能
    施作第8 至11階段達系爭工程70% 之進度。再依工程明細表
    之記載，第1 至7 階段，上訴人僅間隔1 至3 週即請領款項
    1 次，足見被上訴人對於上訴人之請款，均如數支付，從未
    積欠，而於系爭契約終止前，被上訴人未曾表示有超量施工
    ，或被上訴人有積欠工程款之情事，足見係上訴人自知理虧
    而接受終止契約。又若上訴人業已進行至第11階段工程，被
    上訴人尚未支付工程款，其應非向被上訴人借款，而應向被
    上訴人請款，且上訴人於93年1 月1 日取回工地之工具、材
    料時，亦應同時向被上訴人請求給付工程款，才符常理等語
    置辯，於本院聲明：上訴駁回。
三、兩造不爭執事項：
    兩造於92年7 月5 日就系爭房屋之改建及增建工程簽訂系爭
    契約，約定總工程款為210 萬元，被上訴人先後於92年7 月
    5 日支付訂金10萬元，同年月15日支付「基礎完成」6 萬元
    、同年月22日支付「1 層樓結構體完成」10萬元、同年8 月
    10日支付「2 層樓結構體完成」15萬元、同年9 月13日支付
    「3 層樓結構體完成」25萬元、同年10月9 日支付「4 層樓
    結構體完成」25萬元，共計91萬元與上訴人，被上訴人尚於
    92年11月8 日以「借款」名義交付3 萬元與上訴人。另被上
    訴人於92年11月26日通知終止系爭契約，上訴人並於同月27
    日收受通知。又系爭契約第8 至11階段是指施作系爭房屋1
    至4 樓之內部隔間牆壁，且需施作油漆、貼磁磚、浴室，以
    及水電之配線，始算全部完工等節，為兩造所不爭執（見本
    院卷第134 至135 頁），並有系爭房屋照片15張、出貨通知
    書14張、估價單7 張、新佑實業股份有限公司預伴混凝土「
    送貨單」5 紙，以及系爭契約、總工程款付款分析字條、存
    證信函、92年11月26日律師函、借款字條、存證信函收件回
    執、律師函收件回執、取回工地工具字條、明細表、92年12
    月24日被上訴人與黃振山之合約書各1 份附卷可稽（見原審
    卷第55至56頁、第87至88頁、第108 至110 頁、第172 至18
    8 頁、第82至86頁、第4 至5 頁、第42至44頁、第70至72頁
    、第171 頁、第191 頁），堪認為真實。
四、本件兩造之爭點在於：(一)上訴人施作之工程範圍是否已進行
    至系爭工程第8 至11階段？若已施作第8 至11階段，其得向
    被上訴人請求之款項為何？(二)被上訴人是否溢付工程款與上
    訴人？若有溢付，被上訴人得主張抵銷之數額若干？茲分述
    本院得心證之理由如下：
  (一)上訴人施作之工程範圍是否已進行至系爭工程第8 至11階段
    ？若已施作第8 至11階段，其得向被上訴人請求之款項為何
    ？
  1.按定作人得隨時終止契約，但應賠償承攬人因契約終止而生
    之損害，民法第511 條定有明文。因承攬人承攬工作之目的
    ，在於取得報酬，而在終止前，原承攬契約既仍屬有效，就
    已完成之工作，固得請求報酬，至於未完成之工作部分，承
    攬人若因履行契約而已施作並支出一定之成本費用，即屬因
    定作人終止契約所生之損害，承攬人就未完成工作部分，應
    得請求費用支出之損失，始符立法之本旨及公平原則。
  2.經查：上訴人確有施作系爭房屋第3 、4 樓之內部隔間，而
    該2 層樓均隔有3 間房間、1 間浴室，僅尚未施作油漆、貼
    磁磚以及水電之配線等情，業據證人即上訴人僱請之工人甲
    ○○證稱：系爭房屋3 、4 樓內部隔間已完成，3 、4 樓均
    隔3 個房間、1 間浴室，尚未粉光油漆及貼磁磚，而1 、2
    樓部分，其並未施作，應係他人所施作，其施作之工錢約6
    至7 萬元等語明確（見原審卷第79頁、本院卷第45至46頁）
    ，核與證人即被上訴人日後委託完成系爭房屋剩餘工程之黃
    振山證稱：接手時，內部只有3 樓是全部隔間，4 樓只有部
    分隔間，1 至2 樓都沒有隔間等語（見原審卷第152 頁），
    大致相符，而堪認定上訴人已施作第10至11階段之工程。
  3.次查：依上訴人提出其因系爭工程而支出費用之92年11月估
    價單，記載品名「門斗、側折門」、金額13,600元一節，為
    被上訴人所不爭（見本院卷第180 頁、第186） ，並有該紙
    估價單可憑（見原審卷第200 頁），自堪認定上訴人已支出
    此部分之費用。另原告所提之92年11月估價單記載「內部土
    水工」（見原審卷第204 頁），被上訴人亦不爭執已施作該
    項目，僅否認估價單之金額，辯稱：內部水土工，甲○○僅
    證稱6 至7 萬元，估價單之金額104,500 元顯屬過高等語（
    見本院卷第181 頁、第187 頁），惟本院審酌系爭房屋3 至
    4 樓之內部隔間確有施作，而上訴人僱請之工人，非僅只1
    人，此觀上訴人聲請傳喚甲○○、乙○○，且該紙估價單載
    明經手人為「龍」、「賢」2 人，即可證明（見本院卷第32
    頁、原審卷第204 頁）。因甲○○之工資即達6 至7 萬元，
    加計另1 人之工資，則估價單記載之金額104,500 元，應屬
    合理，被上訴人所辯，尚難採信，是此部分費用支出，亦堪
    認定。又記載「砂、水泥、什廢土、磚」金額共34,750元等
    之92年11月估價單1 紙（見原審卷第205 頁），被上訴人固
    不否認有進貨之事實，惟辯稱：該估價單之材料，並未用於
    施工，已為上訴人自行運回等語（見本院卷第181 頁、第18
    7 頁），為上訴人所否認，被上訴人復未舉證以實其說，自
    難採信。況且，上訴人於93年1 月1 日取回鐵梯、土車、磚
    仔車、砂桶、吊車、土桶、冰箱、釘扙等工具時，被上訴人
    即要求上訴人出具書面，以資證明，卻未於上訴人取回前開
    進貨之砂、水泥、什廢土、磚等材料時，要求上訴人出具書
    面，顯有違常理。故被上訴人前開所辯，尚難採信，應認上
    訴人已支出原審卷第205 頁估價單記載之費用。
  4.再查：上訴人確有支出「門斗、側折門」費用13,600元、「
    內部土水工」費用104,500 元及「砂、水泥、什廢土、磚」
    費用34,750元一節，業已認定如前，而上訴人確有施作系爭
    房屋第3 至4 樓之內部隔間，並在該2 層樓各隔有1 間浴室
    ，亦如前述，是「內部土水工」及「門斗、側折門」項目，
    自均屬施作前開內部隔間所支出之費用。另被上訴人於92年
    10月9 日，始支付第7 階段「4 層樓結構體完成」工程款25
    萬元，已如前述，而「砂、水泥、什廢土、磚」等材料，依
    估價單之記載（見原審卷第205 頁），均係於92年11月間始
    為進貨，自非施作第7 階段以前之工程材料，而應為上訴人
    施作系爭房屋3 至4 樓內部工程所支出之費用。從而，上訴
    人因被上訴人終止系爭契約，而無法就已施作而未完成之第
    10至11階段之工作請求報酬，惟上訴人提出之上開3 紙估價
    單記載之費用支出合計152,850 元（見原審卷第200 頁及第
    204 至205 頁），既為上訴人為履行系爭契約而支出之費用
    ，自屬被上訴人因系爭契約終止所生之損害，揆諸前揭說明
    ，上訴人就其因施作系爭工程之費用支出152,850 元，自得
    請求被上訴人賠償。又因被上訴人已先於92年11月8 日借支
    3 萬元工程款與上訴人，業如前述，前開金額自應扣除，故
    上訴人應得請求被上訴人給付122,850 元。
  5.至上訴人提出之剩餘估價單9 紙，其中原審卷第198 頁之估
    價單，係上訴人自行臚列之費用支出明細表，經被上訴人否
    認，自不足認定上訴人確有各該項目支出之證明。而原審卷
    第199 頁、第201 至203 頁、第206 至209 頁之估價單共8
    紙，支出日期均係上訴人給付第4 階段「4 層樓結構體完成
    」工程款之前，已難認定係屬系爭3 至4 樓內部隔間即第10
    至11階段工程之費用，且依原審卷第199 頁、第203 頁、第
    206 至209 頁記載之工程項目「1 樓後面、2 樓打壁、3 樓
    打壁、1 樓梯打掉、2 樓梯打掉」、「基礎、1 樓層、2 樓
    層、3 樓層、4 樓層」、「基礎、1 樓版、2 樓柱牆、2 樓
    版」、「補梯、補2 樓梯、2 樓柱牆」、「3 樓版」、「4
    樓版」等字樣，堪認均屬第1 至4 階段「結構體」工程之施
    作；又原審卷第201 至202 頁估價單2 紙記載廢土、混凝土
    之支出日期，復與前述系爭房屋1 至4 樓結構體施工日期重
    疊，堪認均非屬系爭房屋第3 至4 樓內部隔間之費用支出，
    是上訴人主張於7 階段工程完成後，尚有施作系爭工程而支
    出費用逾152,850 元部分，即無可採。
  6.末查：被上訴人於92年10月9 日支出第7 階段「4 層樓結構
    體完成」，迄至同年11月27日終止契約，期間相隔超過1 個
    半月，另上訴人自92年8 月10日支付「2 層樓結構體完成」
    工程款迄至同年10月9 日支付「4 層樓結構體完成」工程款
    ，亦未滿2 個月，而外部結構體之施作，因需等待混凝土凝
    固，而需耗費較長之時間，則被上訴人於第7 階段完成後，
    迄至契約終止時，施作部分之第10至11階段工程，客觀上並
    無困難，故被上訴人辯稱：上訴人不可能於短時間施作第8
    至11階段之工程云云，尚非可採。惟因上訴人施作之第10至
    11階段工程，並未完成，被上訴人自無需依系爭契約約定之
    報酬給付上訴人，而上訴人就已施作而未完成之工作，一時
    未必能清楚計算支出之費用成本，縱未立即向被上訴人請求
    賠償，又受終止契約通知，均非等同自認未施工或拋棄權利
    ，是被上訴人以上訴人曾施作第8 至11階段工程，自無可能
    不向被上訴人請款，更無可能於取回工地之工具、材料時，
    未向被上訴人主張為由，主張上訴人未曾施作系爭房屋3至4
    樓內部隔間云云，顯片面曲解上訴人之行為意涵，而不足採
    。
  (二)被上訴人是否溢付工程款與上訴人？若有溢付，被上訴人得
    主張抵銷之數額？
  1.按二人互負債務，而其給付種類相同，並均屆清償期者，各
    得以其債務，與他方之債務，互為抵銷；抵銷，應以意思表
    示，向他方為之。其相互間債之關係，溯及最初得為抵銷時
    ，按照抵銷數額而消滅，民法第334 條第1 項前段及第335
    條第1 項分別定有明文。
  2.經查：被上訴人已於92年8 月10日，給付系爭契約第5 階段
    「2 層樓結構體完成」工程款25萬與上訴人，已如前述。惟
    系爭房屋2 樓與相鄰鐵皮建物之牆壁，並未施作，此為兩造
    所不爭（見原審卷第153 頁、第212 頁、本院卷第195 頁、
    第198 頁），並經證人黃振山到庭證述屬實（見原審卷第15
    3 頁），復有照片1 張為證（見原審卷第108 頁），因牆壁
    乃用以遮蔽風雨，以使系爭房屋與其他建物所有區隔，並為
    獨立建物所不可或缺之構成部分，自屬系爭契約第5 階段「
    2 層樓結構體」之工程內容，故上訴人未完成第5 階段之工
    程，即堪認定。至於上訴人辯稱：系爭契約並未特別約定，
    與相鄰建物需施作牆壁，故其未施作該牆壁，不影響其完成
    第5 階段工程之事實等語，惟房屋應具備與外界區隔之牆壁
    ，其結構實屬獨立、完成，是上訴人前開主張實與常情有違
    ，而不足採。
  3.次查：系爭房屋結構體工程，因系爭房屋1 至2 樓乃係對既
    存建物所為之改建，而系爭房屋3 至4 樓則屬從無到有之新
    建，致結構體工程之報酬，依所屬樓層之不同，而異其給付
    標準，其中1 樓結構體工程款為10萬元，2 樓結構體為15萬
    元，3 至4 樓結構體則均為25萬元等情，亦為兩造所不爭（
    見本院卷第185 頁），並有系爭契約1 份在卷可參（見原審
    卷第5 頁）。因系爭房屋之1 、2 樓均屬對現存建物之改建
    ，惟該2 層樓之結構體工程報酬，確有5 萬元之差距，堪認
    該5 萬元即係上訴人施作前開牆壁所應得之報酬，則上訴人
    未施作前開牆壁，卻受領「2 層樓結構體完成」之報酬15萬
    元，就其中5 萬元自屬溢領，而對被上訴人構成不當得利，
    被上訴人自得請求返還。
  4.又查：上訴人就其溢領之工程款5 萬元，於92年8 月10日受
    領時，即負有返還被上訴人之義務，而被上訴人對於上訴人
    已施作而未完工，尚可請求之費用122,850 元，於92年11月
    27日終止契約時，即負有賠償與上訴人之義務，是兩造互負
    金錢債務，並均屆清償期，而符合抵銷之法定要件，則被上
    訴人自得對上訴人主張抵銷。又被上訴人已於96年4 月25日
    當庭對上訴人為抵銷之意思表示，有該日言詞辯論筆錄1份
    在卷可查（見本院卷第136 頁、第199 至200 頁），是上訴
    人對被上訴人之122,850 元債權，於5 萬元之範圍內，即因
    抵銷而消滅。
  5.末查：上訴人並未施作頂樓欄杆及神明廳一節，固為兩造所
    不爭（見原審卷第212 頁、本院卷第133 頁），然因頂樓是
    否設置欄杆，與系爭房屋第4 樓是否構成獨立之空間結構無
    關，而非第4 層樓結構體不可或缺之部分，上訴人復未舉證
    兩造確曾約定系爭契約第7 階段「4 層樓結構體完成」部分
    包含頂樓欄杆之工程，自難遽認頂樓欄杆屬第7 階段「4 層
    樓結構」所應施作之項目。另比對兩造分別提出之系爭契約
    附件2 份（見原審卷第4 頁、第41頁），二者之記載內容，
    除「一層後面增建部分（安裝新玻璃纖維、化糞池）鋁窗
    及流化銅門」、「屋頂樓梯間流化鋼門一個」、「室內
    隔間切磚1/2 」，略加修正為「一層後面增建部分（安裝
    新玻璃纖維、化糞池）鋁窗及流化銅門（白鐵門、紗門）」
    、「屋頂樓梯間。神位7 坪露地門貼磁磚」、「室內隔
    間切磚1/2 。浴缸1 個」外，其餘均屬相同。依系爭契約附
    件之記載，其中第項至第項、第項至第項、第項
    至第項，關於裝設前後鋁窗、改建樓梯、室內牆壁粉刷、
    廚房牆壁貼磁磚、屋內地板貼磁磚、4 樓貼大理石、水電、
    衛生設備、馬桶、臉盆、配管等項目，固均屬內部隔間等非
    結構體之施工內容，惟其中第項目之結構體預伴混凝土，
    則屬結構體工程，其中第項外觀貼二丁掛磁磚則屬系爭契
    約第12階段「外觀」工程，是該附件記載之內容，並未按系
    爭契約所排列之工程階段次序，記載各工程階段應施作之項
    目，自無法單憑「神位7 坪」記載於第項一事，逕認神明
    廳係屬結構體工程，及上訴人尚有溢領209,200 元款項，故
    被上訴人主張：頂樓欄杆、樓梯間之神明廳等屬結構體工程
    部分，上訴人均未施作而溢領209,200 元，而得就此部分一
    併主張抵銷等語（見本院卷第133 頁、第195 頁），即無可
    採。另上訴人借支3 萬元之日期為92年11月8 日，因斯時上
    訴人已施作第10至11階段工程，已如前述，故上訴人以借支
    方式取得部分工程款，尚符常情，被上訴人以此否認上訴人
    全未施工，亦不足採。
五、綜上所述，上訴人因被上訴終止系爭契約，而受有支出費用
    152,850 元之損害，惟上訴人於終止前，已借支3 萬元工程
    款，另被上訴人就其溢領工程款5 萬元部分，主張抵銷，乃
    僅剩餘72,850元（計算式＝152,850 元－3 萬元－5 萬元）
    ，故上訴人依民法511 條之規定，請求被上訴人給付72,850
    元，及自支付命令送達之翌日即93年6 月24日起至清償日止
    ，按年息5%計算之利息，為有理由，應予准許，原審駁回上
    訴人之請求，自有未合，上訴人指摘此部分不當，求予廢棄
    改判，為有理由，爰廢棄改判如主文第2 項所示。逾上開應
    准許部分，原審為上訴人敗訴之判決，並駁回其假執行之聲
    請，並無不當，上訴人其餘之上訴，為無理由，應予駁回。
六、據上論結，本件之上訴為一部有理由，一部無理由，依民事
    訴訟法第436 之1 第3 項、第450 條、第449 條第、79條，
    判決如主文。
中　　華　　民　　國　　96　　年　　5 　　月　　9 　　日
                  民事第六庭  審判長法  官  謝靜雯
                                    法  官  鄭詠仁
                                    法  官  高增泓
上為正本係照原本作成。
不得上訴。
中　　華　　民　　國　　96　　年　　5 　　月　　9 　　日
                                    書記官　王芷鈴
